臺灣高等法院臺中分院民事判決　96年度重上字第68號
上　訴　人　戊○○
上　訴　人　丙○○
上　訴　人　甲○○
上　訴　人　乙○○
上列四人共同
訴訟代理人　丁○○　　住台中市○○路253號
被 上訴 人　國立台灣體育學院
　　　　　　　　　　　住台中市○區○○路1段16號
法定代理人　己○○　　住台中市○區○○路1段16號
訴訟代理人　陳惠玲律師
上列當事人間請求返還土地等事件，上訴人對於民國96年3月27
日臺灣臺中地方法院96年度重訴字第29號第一審判決提起上訴，
本院於96年7月17日言詞辯論終結，判決如下：
    主  文
上訴駁回。
第二審訴訟費用由上訴人連帶負擔。
    事實及理由
一、被上訴人主張：坐落臺中市○區○○段134地號、同段134之
    7地號土地（下稱系爭土地）為國有土地，伊為管理者。上
    訴人戊○○占用系爭土地如附圖所示Ｈ部分，面積65平方公
    尺；上訴人丙○○占用系爭土地如附圖所示Ｏ部分，面積98
    平方公尺；上訴人甲○○占用系爭土地如附圖所示Ｓ部分，
    面積65平方公尺；上訴人乙○○占用系爭土地如附圖所示Ｆ
    部分，面積72平方公尺。上訴人等人均無法律上之正當權源
    ，占有使用系爭土地上開部分，爰依民法第767條請求上訴
    人等返還上開占用部分土地。又上訴人等占用上開土地多年
    ，受有相當之利益，致使伊受有損失，本於不當得利、侵權
    行為之法律關係，請求上訴人返還相當於租金之利益，聲明
    求為判決：(一)上訴人戊○○應將臺中市○區○○段134地號
    及134之7地號如土地複丈成果圖所示Ｈ部分，面積共65平方
    公尺之土地返還予被上訴人，並應給付被上訴人214,240元
    及自96年1月17日起算之法定利息；暨自96年1月17日起至返
    還土地之日止，按月給付被上訴人3,571元。(二)上訴人丙○
    ○應將臺中市○區○○段134地號及134之7地號如土地複丈
    成果圖所示Ｏ部分，面積共98平方公尺之土地返還予被上訴
    人，並應給付被上訴人32,308元及自96年1月17日起算之法
    定利息暨自96年1月17日起至返還土地之日止，按月給付被
    上訴人5,383元。(三)上訴人甲○○應將臺中市○區○○段134
    地號及134之7地號如土地複丈成果圖所示Ｓ部分，面積共65
    平方公尺之土地返還予被上訴人，並應給付被上訴人21,424
    元及自96年1月17日起算之法定利息；暨自96年1月17日起至
    返還土地之日止，按月給付被上訴人3,571元。(四)上訴人乙
    ○○應將臺中市○區○○段134地號及134之7地號如土地複
    丈成果圖所示Ｆ部分，面積共65平方公尺之土地返還予被上
    訴人，並應給付被上訴人237,312元及自96年1月17日起算之
    法定利息；暨自96年1月17日起至返還土地之日止，按月給
    付被上訴人3,955元。（被上訴人於原審請求上訴人戊○○
    應給付被上訴人267,800元及自起訴狀繕本送達翌日起之法
    定利息，暨自起訴狀繕本送達翌日起至返還土地之日止，按
    月給付被上訴人4,463元；請求上訴人丙○○給付被上訴人
    403,760元及自起訴狀繕本送達翌日起之法定利息，暨自起
    訴狀繕本送達翌日起至返還土地之日止，按月給付被上訴人
    6,729元；請求被上訴人甲○○應給付被上訴人267,800元及
    自起訴狀繕本送達翌日起之法定利息，暨自起訴狀繕本送達
    翌日起至返還土地之日止，按月給付被上訴人4,463元；請
    求被上訴人乙○○給付被上訴人296,640元及自起訴狀繕本
    送達翌日起之法定利息，暨自起訴狀繕本送達翌日起至返還
    土地之日止，按月給付被上訴人4,944元，原審判准如原判
    決主文所示之金額，駁回被上訴人其餘請求，被上訴人就敗
    訴部分未據聲明不服。）
二、上訴人則以：上訴人丙○○、戊○○、甲○○、乙○○先後
    陸續遷入系爭土地上之建物居住，迄今數十年間，被上訴人
    及臺中市政府均未曾向上訴人主張所有權或要求訂立如借用
    或租賃之文件契約，被上訴人既於68年間即取得系爭土地所
    有權，卻遲至96年間始提起本件訴訟，其請求權顯已罹於15
    年時效而消滅。再者，系爭土地雖登記為省政府所有，卻因
    45年11月之「臺中市舊市區主要計畫案」、77年「變更臺中
    市都市計畫案」、80、87年「第一期公共設施保留地專案通
    盤檢討覆議案」呈報內政部決議後，內政部都市計畫委員會
    第572次、578次、583次會議決議將系爭土地指定為都市更
    新地區，以都市更新條例規定整體開發，原則上同意變更，
    由此可知，被上訴人雖為土地所有權管理者，然實際規劃權
    係由臺中市政府所主導。嗣於65年3月25日臺中市政府工務
    局以中工土地第3423號函通令上訴人按圖整建房屋，房屋修
    竣完成時，陳端堂市長率同市府相關部門官員蒞臨修建戶視
    察，並同意上訴人繼續使用土地並居住，足見上訴人係經臺
    中市政府同意占有系爭土地，並非無權占有。況且，上訴人
    使用迄今已逾20年，自已取得地上權，有使用系爭土地之正
    當權源，並無侵權行為及不當得利之行為云云，資為抗辯。
三、被上訴人主張：坐落臺中市○區○○段134地號、134之7地
    號土地為國有土地，被上訴人為管理機關。上訴人戊○○無
    權占用系爭土地如附圖所示Ｈ部分，面積65平方公尺；上訴
    人丙○○占用系爭土地如土地複丈成果圖所示Ｏ部分，面積
    98平方公尺；上訴人甲○○占用系爭土地如土地複丈成果圖
    所示Ｓ部分，面積65平方公尺；上訴人乙○○占用系爭土地
    如土地複丈成果圖所示Ｆ部分，面積72平方公尺等情，為兩
    造所不爭，並有土地登記謄本、土地複丈成果圖在卷可證，
    自堪信為真實。
四、上訴人等雖抗辯渠等係經臺中市政府同意占有系爭土地云云
    。經查：
  (一)按國有財產撥給各地國家機關使用者，名義上雖仍為國有，
    實際上即為使用機關行使所有人之權利，故法院對於是類財
    產，向准由管領機關起訴，代國家主張所有權人之權利，（
    最高法院51年度台上字第2680號判例意旨參照）。本件系爭
    土地為中華民國所有，而被上訴人為系爭土地之管理機關，
    有土地登記謄本附卷可稽，系爭土地並非臺中市政府所有、
    亦非國防部軍備局之列管眷舍等情，有臺中市政府中華民國
    95年6月6日府都建字第0950105240號函、國防部軍備局中華
    民國95年8月1日昌昊字第0950009081號函附卷為證，則上訴
    人辯稱經臺中市政府同意居住，或為軍眷戶云云，均無足採
    。
  (二)次查，臺中市政府於65年3月間為美化市容曾通令上訴人按
    圖整建，然此係臺中市政府針對上訴人就系爭土地上建物配
    合力行路打通騎樓地工程剩餘部分修復之申請案，函覆並檢
    還核准圖說之行政便宜措施，此有上訴人提出之臺中市政府
    中工土地第3423號函在卷可稽（原審卷第67-69頁），準此
    ，尚難逕以上訴人在系爭土地上修建房屋之際，未立即遭受
    臺中市政府阻擋，即遽而推論被上訴人同意上訴人占用系爭
    土地。至上訴人提出之臺中市議會市政建設考察文件內容，
    僅說明系爭土地列為臺中市以都市更新條例規定整體開發之
    規劃內，核與上訴人是否有占有系爭土地之合法權源之事實
    無涉，要不足為上訴人有利之認定，上訴人所辯渠等有占有
    之正當權源，委無可採。
五、上訴人另抗辯上訴人使用系爭土地迄今已逾20年，已取得地
    上權自有使用系爭土地之權云云。按因時效取得地上權登記
    請求權者，不過有此請求權而已，在未依法登記為地上權人
    以前，仍不得據以對抗土地所有人，而謂其係有權占有。又
    占有人之占有，縱已具備時效取得地上權之要件，倘係在土
    地所有權人或管理權人依民法第767條規定提起訴訟後，始
    向管轄地政機關聲請登記者，受訴法院毋庸就占有人是否具
    備時效取得地上權登記之要件，為實體上裁判（最高法院87
    年度台上字第3081號、88年度台上字第1729號裁判意旨參照
    ）。查系爭土地無任何地上權設定，有被上訴人提出之土地
    登記簿謄本附卷可稽，足見上訴人等人並未依法登記為地上
    權人，上訴人等人復未提出任何證據證明渠等已於被上訴人
    起訴前向地政機關申請為地上權登記，揆諸上開說明，上訴
    人等人在被上訴人提起本件訴訟後始為時效取得地上權之抗
    辯，法院自毋庸就占有人是否具備時效取得地上權登記之要
    件，為實體上裁判。是上訴人等人辯稱已時效取得地上權因
    而占有土地有正當合法權源，亦無理由。
六、上訴人等人雖又為時效抗辯，惟按已登記不動產所有人之回
    復請求權及妨害除去請求權，無民法第125條消滅時效規定
    之適用，有大法官會議釋字第107、164號解釋可資參照。系
    爭土地為已登記之不動產，有土地登記謄本附卷可稽，自無
    民法第125條消滅時效規定之適用，上訴人等之時效抗辯，
    亦無理由。
七、按所有人對於無權占有或侵奪其所有物者，得請求返還之，
    民法第767條第1項前段定有明文。本件系爭土地為國有土地
    ，以被上訴人為管理機關，上訴人等人未得被上訴人同意，
    亦無法證明占有使用系爭土地有正當權源，已如前述，被上
    訴人請求上訴人等人返還系爭土地，即屬有據，應予准許。
八、次按無法律上之原因而受利益，致他人受損害者，應返還其
    利益，民法第179條定有明文。另無權占有他人之土地，可
    獲得相當於租金之利益，被占用人則受有相當於租金之損害
    ，則為社會通常之觀念（最高法院61年台上字第1695號判例
    參照）。本件上訴人占用系爭土地，無合法權源，已如前述
    ，上訴人占有系爭土地，自受有相當於租金之利益，被上訴
    人因而受有損害，則被上訴人依據不當得利之法律關係，請
    求上訴人返還相當於租金利益之不當得利，亦屬有據。查系
    爭134地號土地93年1月之申報地價為每平方公尺7,996.5元
    ；系爭134之7地號土地93年1月之申報地價為每平方公尺
    12,814.9元，有土地登記簿謄本二件在卷可查。被上訴人依
    上訴人占用系爭土地之面積比例以核算申報地價為每平方公
    尺8,240元，尚稱合理，堪為計算基礎。審酌系爭土地所在
    位置為臺中市區，附近大樓林立，商業及交通尚稱發達等系
    爭土地之坐落位置、工商繁榮程度、上訴人利用該土地可得
    之經濟價值等情事，認上訴人應返還被上訴人相當於租金之
    損害金，應以土地申報總價額年息8%計算為適當。是被上訴
    人依不當得利法律關係請求上訴人戊○○、甲○○給付相當
    於租金之損害金（元以下四捨五入）各為214,240元[計算式
    ：65平方公尺×8,240元×8％×5年＝214,240 ]，及自96年
    1月17日起至返還土地止每月各給付3,571元[計算式：65平
    方公尺×8,240元×8％÷12月＝3,571]；上訴人丙○○給付
    相當於租金之損害金為323,008元[計算式：98平方公尺×
    8,240元×8％×5年＝323,008]，及自96年1月17日起至返還
    土地止每月給付5,383元[計算式：98平方公尺×8,240元×8
    ％÷12月＝5,383]；上訴人乙○○給付相當於租金之損害金
    為237,312元[ 計算式：72平方公尺×8,240元×8％×5年＝
    237,312]，及自96年1月17日起至返還土地止每月給付3,955
    元[計算式：72平方公尺×8,240元×8％÷12月＝3,955]，
    為有理由。
九、綜上所述，被上訴人為系爭土地之管理機關，上訴人戊○○
    、丙○○、甲○○、乙○○分別無權占有系爭土地如土地複
    丈圖所示之Ｈ、Ｏ、Ｓ、Ｆ部分，足堪認定，從而，被上訴
    人依民法第767條規定及不當得利之法律關係請求上訴人返
    還土地及如原判決主文第1、2、3、4項所示之金額部分，洵
    屬有據，為有理由，應予准許。原判決就前開應准許被上訴
    人請求部分，為上訴人敗訴之判決，經核於法並無不合。上
    訴論旨仍執陳詞，指摘原判決不當，求予廢棄改判，為無理
    由，應予駁回。
十、本件事證已臻明確，兩造其餘之攻擊防禦方法經審酌於判決
    結果不生影響，無逐一論述之必要，附此敘明。
據上論結，本件上訴為無理由，依民事訴訟法第449條第1項、第
78條、第85條第1項前段，判決如主文。
中　　華　　民　　國　　96　　年　　7 　　月　　31　　日
                  民事第三庭    審判長法  官  曾謀貴
                                      法  官  朱  樑
                                      法  官  蔡王金全
以上正本係照原本作成。
如對本判決上訴，須於收受判決送達後20日內向本院提出上訴書
狀，其未表明上訴理由者，應於提出上訴後20日內向本院提出上
訴理由書（須按他造人數附具繕本）。
上訴時應提出委任律師為訴訟代理人之委任狀。具有民事訴訟法
第466條之1第1項但書或第2項之情形為訴訟代理人者，另應附具
律師及格證書及釋明委任人與受任人有該條項所定關係之釋明文
書影本。
                                      書記官  許麗花
中　　華　　民　　國　　96　　年　　7 　　月　　31　　日
                                                      Ｍ
